最　高　行　政　法　院　判　決　　　　　　　　　　九十一年度判字第九一三號
　　原　　　告　甲○○○
　　被　　　告　臺北市政府工務局建築管理處
　　代　表　人　劉哲雄
右當事人間因建築法事件，原告不服內政部中華民國八十九年三月二十九日台八十九
內訴字第八九○二五六五號再訴願決定，提起行政訴訟。本院判決如左：
    主  文
原告之訴駁回。
訴訟費用由原告負擔。
　　事  實
緣原告所有臺北市○○○路○段四十四號二樓建築物，領有被告核發之六七使字第○
四七六號使用執照，原核准用途為「辦公室」，嗣臺北市政府建設局於八十二年三月
、八十三年四月間查獲原告提供系爭建築物供訴外人吳郎經營「梅富滿餐廳」從事餐
廳營業，被告據此認定系爭建築物未經申請領得變更使用執照，擅自變更作餐飲業務
使用，違反建築法第七十三條規定，乃依同法第九十條規定，按查獲次數分別函處使
用人吳郎新臺幣（以下同）一萬八千元，並勒令停止使用。原告於八十八年三月間申
請變更建築物使用執照用途時，代吳郎繳清前述罰鍰，嗣變更使用執照核准後，原告
乃向被告申請退還該已繳納之罰鍰，被告以八十八年六月四日北市工建使字第八八六
○二四四○○○號函及八十八年七月二十七日北市工建使字第八八六六二四五五○○
號函予以否准。原告不服，提起訴願、再訴願，遞遭決定駁回，遂提起行政訴訟。茲
摘兩造訴辯意旨於次：
甲、原告起訴意旨略謂：
一、查本件房屋之使用人即承租人吳郎於八十二年及八十三年間因違反建築法第七十
    七條規定，經被告依建築法第九十條規定，於八十二年四月一日以北市工使字第
    三七三七六號及八十三年五月五日北市工建字第三七九一三號函分別科處罰鍰一
    萬八千元（共計三萬六千元）並勒令停止使用在案。
二、依行為時建築法第七十七條規定，建築物是否有不合規定使用之檢查認定，係主
    管建築機關之權責。違反者，地方主管建築機關對使用人科處罰罰，並勒令其停
    止使用，並未規範所有權人應負任何責任。就建築管理行政而言，此乃地方主管
    建築機關與違規使用者間之法律約束行為，被告負有執行追討罰鍰之責任。於本
    件使用人違規使用期間，被告對使用人之違規使用行為，並未通知原告（即所有
    權人），原告自始全然不知有違法使用之事。延至八十八年三月間，原告提出申
    辦使用執照變更申請時，被告始告知吳郎積欠前開罰款尚未繳納，要求原告繳納
    罰鍰後始得辦理。原告不服，於八十八年四月二十六日以書面陳情，經承辦員於
    八十八年五月二十一日專案簽請被告之處長核示，詎料該處長裁示謂：「既為所
    有權人，區區兩筆罰款，仍請繳納後再辦理等‧‧‧」明示需由所有權人繳納。
    原告迫於無奈，乃於八十八年五月二十五日先繳納罰款，此項罰鍰之繳納並非本
    於原告自由意志自行斟酌利弊得失後始作成，被告自不能單純以原告事後繳納罰
    款使原先不當之處分合法化。
三、按建築法第九十條及第七十七條規定，係於八十四年八月二日修正公佈，修正之
    法條始將所有權人及使用人同時納入建築法之規範對象，規定：「建築物所有權
    人、使用人應維護建築物合法使用與其構造及設備安全。」並提高罰鍰金額，此
    與本件使用人違規使用當時之法條內容截然不同，法條就修正前之違規情事亦無
    「溯及既往」之規定。本案發生於八十二年及八十三年間，依行為時之法規，被
    告僅能處行為時之違規使用人吳郎罰鍰並勒令停止使用。被告曲解法條修正之真
    正意義，執意爰引新修正法規，作為本案處分之依據，用法違誤甚明。
四、被告於八十二年及八十三年間，就違規事件之處分，未能對使用者實施強制力，
    追討積欠之罰鍰，或執行公權力依法強制拆除，停止供水供電或封閉之處置，竟
    讓違規者繼續使用，迄今逃逸無蹤，原告於八十八年三月間提出申辦使用執照變
    更時，被告予以擱置，更以扼喉手段，逼使原告就範，不得不為代罪羔羊，背負
    代繳罰款義務，嗣又告知原告若要回代繳之罰款，「可藉由司法上債權債務關係
    向違規使用人追討」；況且違規使用人吳郎於八十三年間結束營業後，即不知去
    向，原告亦將該房屋再出租他人經營餐廳使用，直到八十八年二月止，被告均未
    再前來取締。
五、綜上所述，本件再訴願決定、訴願決定及原處分均有違誤，請併予撤銷等語。
乙、被告答辯意旨略謂：
一、按行為時建築法第七十三條後段規定：「建築物‧‧‧非經領得變更後使用執照
    ，不得變更其使用。」第九十條第一項規定：「違反第七十三條後段規定擅自變
    更使用者，處六千元以上三萬元以下罰鍰，並勒令停止使用‧‧‧」同法於八十
    四年八月修正公布，同條之規定修正為「違反第七十三條後段規定擅自變更使用
    者，處建築物所有權人或使用人新臺幣六萬元以上三十萬元以下罰鍰，並勒令停
    止使用‧‧‧。」
二、查系爭建築物領有六七使字第○四七六號使用執照，原核准用途為辦公室，於八
    十二年三月及八十三年四月間經臺北市政府建設局查告供他人作為餐廳（市招：
    梅富滿餐廳）之餐飲業使用，經被告認定與核准用途不符，顯已違反建築法第七
    十三條規定，乃依同法第九十條規定，處行為時之違規使用人吳郎罰鍰並勒令停
    止使用，並無違誤。
三、原告自承於辦理變更系爭建築物使用執照時，知悉前開積欠罰鍰情事，抑且，原
    告出租系爭建築物供承租人違規使用，就建築物之行政管理而言，原告既為建築
    物之所有權人，即負有維護該建築物並使之依法使用之責任。原告既知其非受處
    分人，且承租人如確違反租賃契約而變更使用該建築物，致令原告受有損失，縱
    使租賃關係已消滅，原告非不得另行請求賠償。職是，本件既係經原告自行斟酌
    其利弊得失，始選擇代受處分人繳納之結果，乃屬原告與受處分人間之私權關係
    ，自應自行解決之，被告並無不應收取而收取該罰鍰之情事，換言之，原告並無
    請求被告退還已納罰鍰之公法上請求權，是行政訴訟理由顯不足採。
四、綜上所述，本件原告之訴無理由，原處分及原決定均無違誤，請予駁回之等語。
　　理  由
一、本件被告以原告所有臺北市○○○路○段四十四號二樓建築物，領有被告核發之
    使用執照，原核准用途為「辦公室」，嗣於八十二年三月、八十三年四月間經查
    獲系爭建築物提供吳郎經營「梅富滿餐廳」從事餐廳營業，認係違反建築法第七
    十三條規定，乃依同法第九十條規定，按查獲次數分別函處使用人吳郎一萬八千
    元，並勒令停止使用。原告於八十八年三月間申請變更建築物使用執照用途時，
    代吳郎繳清前述罰鍰，嗣變更使用執照核准後，原告乃向被告申請退還該已繳納
    之罰鍰，有使用執照、臺北市政府工務局八十二年四月一日北市工建使字第三七
    三七七六號函、八十三年五月五日北市工建字第三七九一三號函各一紙、八十八
    年五月二十五日罰鍰繳納收據、變更使用執照申請書各二紙附於訴願卷可憑。被
    告以原告既知其非受處分人，原告自行斟酌利弊得失，始選擇代吳郎繳納罰鍰，
    乃屬原告與吳郎間之私權關係，應自行解決之，被告並無不應收取而收取該罰鍰
    之情事等情，爰否准退還，經核並無不合。原告不服被告所為否准退款之處分，
    提起一再訴願，一再訴願機關亦以同一理由，予以決定駁回，經核亦無不合。
二、原告提起本件行政訴訟，以如事實欄所示各節，據為爭執。經查：
（一）本件被告於八十八年三月間告知原告因吳郎積欠前開罰款尚未繳納，要求原告
      補正（即繳納罰鍰）後始得辦理使用執照變更。原告如對該補正通知不服，原
      應就其有無補正義務向被告提出爭執，如其獲有利之處分，雖不經補正，亦無
      須代吳郎繳納罰鍰而得辦理使用執照變更，乃原告並未就此為爭執，而於同年
      五月二十六日繳納吳郎所欠繳之罰鍰，已難認原告有不服補正通知之意。另原
      告雖於八十八年四月二十六日以書面提出陳情一節，有陳情書一件附於原處分
      卷可憑，惟其未經被告正式為准否之表示，原告即行繳款，應認原告已更易其
      拒絕繳款之意思，而為繳款。
（二）原告雖又主張：被告之承辦員於八十八年五月二十一日專案簽請被告之處長核
      示，詎料該處長裁示謂：「既為所有權人，區區兩筆罰款，仍請繳納後再辦理
      等‧‧‧」明示需由所有權人繳納，原告迫於無奈，乃於八十八年五月二十五
      日先繳納罰款等語。惟縱被告之處長曾為該項批示，因原告並未能舉證證明該
      項命繳款之意思業予到達原告，仍難認原告代吳郎繳納罰鍰，確非出於自願。
（三）本件被告為吳郎違規使用建築物之處分機關，原有收受吳郎所積欠罰鍰之權，
      不因該款項係由吳郎自行繳納，或由原告、他人代為繳納而有異，被告收受該
      項罰鍰後，被告與吳郎間關於罰鍰之公法上債權債務關係即行消滅，不生不當
      得利之問題，是本件原告於該債權債務關係消滅後，再請求被告返還，難認為
      有理由。
三、綜上所述，本件被告收受原告代吳郎繳納之罰鍰，並非無法律上之原因，原告向
    被告請求返還，被告否准之，核無違誤，一再訴願決定遞予維持，亦無不合，原
    告起訴意旨求併予撤銷，為無理由，應予駁回。
據上論結，本件原告之訴為無理由，爰依行政訴訟法施行法第二條、行政訴訟法第九
十八條第三項前段，判決如主文。
中　　華　　民　　國　　九十一　　　年　　　六　　　　月　　　六　　　　日
                    最 高 行 政 法 院  第 三 庭
                                審 判 長 法  官　　　葉　振　權
                                         法  官      林　家　惠
                                         法  官　　　吳　錦　龍
                                         法  官　　　劉　鑫　楨
                                         法  官　　　吳　明　鴻
右  正  本  證  明  與  原  本  無  異
　　　　　　　　　　　　　　　　　　　　 法院書記官　阮　桂　芬
中　　華　　民　　國　　九十一　　　年　　　六　　　　月　　　六　　　　日
